最　高　行　政　法　院　判　決　　　　　　　　　　九十三年度判字第七六九號
　　上　訴　人　聯華電子股份有限公司
　　代　表　人　甲○○
　　訴訟代理人　陳哲宏律師
　　　　　　　　翁雅欣律師
　　被 上訴 人　新竹縣政府環境保護局
　　代　表　人　乙○○
右當事人間因廢棄物清理法事件，上訴人對於中華民國九十二年一月二十四日臺北高
等行政法院九十年度訴字第五三○三號判決，提起上訴，本院判決如左：
　　主  文
上訴駁回。
上訴審訴訟費用由上訴人負擔。
　　理  由
一、本件上訴人在原審起訴意旨略以：行政院環境保護署（下稱環保署）所屬因於台
    中縣烏日鄉查獲合興桶業公司（下簡稱合興桶業）非法處理有害事業廢棄物（含
    有氫氟酸、廢顯影液之廢鐵桶、塑膠桶），以其中部分係屬上訴人各廠之物。乃
    於民國（下同）八十九年十一月八日前往上訴人公司稽查，認上訴人（ＦＡＢ六
    Ａ廠）涉嫌將系爭有害事業廢棄物，交付未取得有害事業廢棄物清除、處理許可
    證之永隆環保企業社（下簡稱永隆環保）於廠內清洗，並與一般事業廢棄物混合
    堆置、貯存後，清運至臺中合興桶業，違反廢棄物清理法第十五條之規定。被上
    訴人依廢棄物清理法第二十五條第一項第二款之規定，處上訴人新臺幣（下同）
    六萬元罰鍰，立即停止清運行為並改善貯存方式，否則將執行按日連續處罰。上
    訴人不服該處分，循序提起本件行政訴訟。按原處分漏未記載其認定上訴人違反
    行為時之廢棄物清理法第十五條規定之「理由」，有違反行政程序法第九十六條
    規定之瑕疵，且被上訴人並未於訴願程序終結前補正該瑕疵，依行政程序法第一
    百十四條規定，原處分應屬無效。且依參加人九十年五月四日（九○）環署廢字
    第二五八四三號函說明，事業機構雇用他人清洗廢盛裝容器時，該清洗人員並不
    限於領有有害事業廢棄物清除處理許可之業者始得為之，上訴人委託永隆環保於
    上訴人廠區內清洗，並無違反行為時廢棄物清理法第十三條第一項第三款規定。
    又參加人係於「合興桶業」而非上訴人ＦＡＢ六Ａ廠內發現有害事業廢棄物及一
    般事業廢棄物混合貯存，上訴人本身並無違反行為時方法及設施標準第八條、廢
    棄物清理法第十五條之規定。另上訴人與永隆環保企業社所簽訂之一般事業廢棄
    物清除契約，就該違反事實亦僅能處罰一次。被上訴人與新竹市環境保護局各別
    對上訴人之不同部門為處罰，七次，係就同一違反行為或事實，依同一法律，重
    覆課以七次處罰，顯有違反一事不再罰原則。又上訴人委請永隆環保於廠區內提
    供清洗廢空桶並將清洗乾淨之廢空桶運出廠區，對於系爭廢桶為何會出現在臺中
    之合興桶業，並不知情，就系爭違規事實，並無故意過失，欠缺主觀可歸責性，
    揆諸司法院釋字第二七五號解釋，原處分自有未屬允洽之處。為此請判決將訴願
    決定及原處分均撤銷等語。
二、被上訴人則以：上訴人ＦＡＢ六Ａ廠與永隆環保訂有廢棄物委託清理合約，將其
    公司產生之有害事業廢棄物委由永隆環保清除、處理，涉嫌將系爭有害事業廢棄
    物，與一般事業廢棄物混合堆置、貯存後，交付未取得有害事業廢棄物清除、處
    理許可證之永隆環保於上訴人廠內清除、處理，被上訴人依廢棄物清理法第二十
    五條第一項第二款之規定加以處罰，其理由已具體明確等語，資為抗辯。
三、參加人參加意旨略謂：系爭有害事業廢棄物於臺中縣烏日鄉合興桶業，經臺灣高
    等法院臺中分院檢察署等相關單位查獲，現場經上訴人自行確認為該公司之有害
    事業廢棄物，並均有批號可查。另上訴人將有害事業廢棄物交予未取得有害事業
    廢棄物清除、處理許可證之永隆環保清除、處理，且就上訴人與永隆環保所訂契
    約之形式與內容以觀，為委託清理而非自行清理。被上訴人據本屬告發之稽查事
    實依法處分上訴人公司各廠行政罰鍰，乃因上訴人各廠有不同之工廠登記證及分
    別有環保單位之管制編號，係為不同之獨立單位，而各單位分別與永隆環保有交
    付清理有害事業廢棄物之行為，分別處分並無不當等語。
四、原審斟酌全辯論意旨及調查證據結果，以：廢棄物清理法第十五條規定：「事業
    廢棄物之貯存、清除或處理方法及設施，應符合中央主管機關之規定。」所謂符
    合中央主管機關之規定，係指中央主管機關依該條規定授權訂定之事業廢棄物貯
    存清除處理方法及設施標準（下稱方法及設施標準）之規定。事業機構未依同法
    第十三條第一項之規定清除、處理事業廢棄物者，視為違反該標準。方法及設施
    標準第五十條第一項定有明文。查廢棄物清理法之行政處罰規定，係藉由罰鍰等
    行政制裁以管制事業廢棄物之清除處理行為，達成改善環境衛生、維護國民健康
    之立法目的，而廢棄物清除處理之方法、設施標準，不僅牽涉專業知識、更涉及
    國內外整體經濟社會條件與結構之判斷，本身具有高度專業性與不確定性，實不
    宜強由法律鉅細靡遺規範，而應允許於符合授權明確性之前提下，由行政機關補
    充訂定。準此，本件有關違反事業廢棄物清除處理之行政處罰，廢棄物清理法第
    二十五條既已就違反行為義務之制裁與罰鍰額度加以明定，則同法第十五條授權
    行政機關訂立者僅係事業廢棄物清除處理方法、設施標準，此不涉及行為制裁與
    罰鍰額度等本質性規範，核屬執行母法之技術事項，而需藉由行政機關以專業知
    識加以補充者；故方法及設施標準符合前揭釋字第三一三號暨四○二號解釋理由
    書授權明確性之意旨。尚無違法律保留原則。查本件有害事業廢棄物，其中部分
    係屬上訴人各廠之物，置於臺中縣烏日鄉合興桶業，經臺灣高等法院臺中分院檢
    察署等相關單位查獲並確認封存無誤，在現場經上訴人自行確認為該公司之有害
    事業廢棄物，且均有批號可查，此有本院所調刑事卷宗內附照片可按。另查合興
    桶業違法現場發現有約二百桶之氟化氫及顯影劑為永隆環保至上訴人處清洗處理
    及清除之桶子等情，亦有參加人在永隆環保，經永隆環保之負責人配偶李素娥簽
    認之稽查紀錄記載甚明，亦經永隆環保之負責人林建隆及李素娥在調查筆錄中供
    認屬實，此有臺灣臺中地方法院檢察署八十九年度偵字第一八一五九號卷可稽。
    另依據臺中高檢署會同上訴人與參加人及相關單位等人員至合興桶業清點查封作
    業時，上訴人確實坦承現場該公司所有之有害事業廢棄物計有氫氟酸空桶殘留物
    七桶、顯影液空桶殘留物四十二桶、光阻去除液塑膠空桶殘留物二十七桶，並經
    該公司徐彰孚簽名確認無誤，此有該稽查紀錄附於訴願卷並有同各單位現場履勘
    附於八十九年偵字第一七三一○偵查卷可按。被上訴人認係上訴人將有害事業廢
    棄物交予永隆環保清除、處理，自屬有據。又依方法及設施標準第二款規定，「
    清除」指事業廢棄物之收集、運輸行為，故永隆環保縱係受委託於上訴人之廠區
    內從事「清洗」之工作，即屬違反行為時廢棄物清理法第十三條第一項之規定，
    且永隆環保並未領有「有害事業廢棄物清除處理許可證」，上訴人卻委託其清除
    廠區內之有害事業廢棄物並與一般事業廢棄物混合堆置後清運至臺中合興桶業公
    司，有稽查紀錄表、照片、處分書等影本附原處分卷可稽，其貯存行為，亦屬違
    反方法及設施標準第八條規定。另查上訴人委託之永隆環保僅領有第一類丙級及
    第二類廢棄物清除許可證，且永隆環保為一清除機構而非處理機構，且查，永隆
    環保所經核准者為新竹市環保局，而非ＦＡＢ六Ａ廠之主管機關被上訴人，已有
    未合，況新竹市環保局係同意備查「一般性、資源性事業廢棄物代清除合約」。
    且查上訴人所屬新竹縣、市轄區內之各廠均有交付永隆環保清洗處理有害事業廢
    棄物之事實，由上訴人與永隆環保所簽訂廢棄物委託清理合約書內明訂每桶清洗
    費用五十元，已明確可判定為非自行清理有害事業廢棄物行為。又查上訴人各廠
    有不同之工廠登記證及分別有環保單位之管制編號，而各事業單位分別與永隆環
    保有交付清理有害事業廢棄物之行為，係為各別之行為，並不因係上訴人之數廠
    即視為一行為，原處分就各廠為裁罰，並無不合。上訴人ＦＡＢ六Ａ廠為產生有
    害事業廢棄物之事業，其明知對有害事業廢棄物貯存、清除或處理，應符合中央
    主管機關之規定，竟仍將有害事業廢棄物交予未取得有害事業廢棄物清除、處理
    許可證之永隆環保清除、處理及貯存，顯有不違背其本意之不確定之故意，其責
    任要件，自屬具備。從而，被上訴人依廢棄物清理法第二十五條第一項第二款之
    規定，處上訴人六萬元罰鍰，立即停止清運行為並改善貯存方式，否則將執行按
    日連續處罰，並無不合。訴願決定遞予駁回，亦無違誤，均應予維持。為駁回上
    訴人之訴之論據。
五、本院按：「事業廢棄物之貯存、清除或處理方法及設施，應符合中央主管機關之
    規定。」行為時廢棄物清理法第十五條定有明文。次按「本標準依廢棄物清理法
    第十五條規定定之。」、「事業機構未依本法第十三條第一項之規定清除、處理
    事業廢棄物者，視為違反本標準。」行為時事業廢棄物貯存清除處理方法及設施
    標準（下稱方法及設施標準）第一條及第五十條第一項亦分別定有明文。再按「
    對人民違反行政法上義務之行為予以裁罰性之行政處分，涉及人民權利之限制，
    其處罰之構成要件及法律效果，應由法律定之，方符憲法第二十三條之意旨。故
    法律授權訂定命令，如涉及限制人民之自由權利時，其授權之目的、範圍及內容
    須符合具體明確之要件；若法律僅為概括之授權者，固應就該項法律整體所表現
    之關連意義為判斷，而非拘泥於特定法條之文字，惟依此種概括授權所訂定之命
    令，衹能就母法有關之細節性及技術性事項加以規定。」亦為司法院釋字第四○
    二號解釋理由書所揭示在案。本件有關違反事業廢棄物清除處理之行政處罰，行
    為時廢棄物清理法第二十五條既已就違反行為義務之制裁與罰鍰額度加以明定，
    則同法第十五條授權行政機關訂立者僅係事業廢棄物清除處理方法、設施標準，
    此不涉及行為制裁與罰鍰額度等本質性規範，核屬執行母法之技術事項，而需藉
    由行政機關以專業知識加以補充者。故方法及設施標準符合前揭釋字第四○二號
    解釋理由書授權明確性之意旨，尚無違法律保留原則，原判決予以適用，於法尚
    無不合。至廢棄物清理法事後修正，於第三十六條明文規定事業廢棄物貯存清除
    處理方法及設施標準之法源，及違反舊法第十三條規定者列入新法第二十八條第
    一項處罰之範圍，均僅係使法律規定更明確而已，尚難以此推論行為時該標準有
    違法律保留原則而不得適用。上訴意旨仍爭執原判決適用該標準有違法律保留原
    則云云，核無可取。次查上訴人與永隆環保所訂之合約名為委託清理合約，已標
    明其為委託清理契約，且於契約中約定每桶清洗費新台幣五十元，並非以工時計
    算工資，足見係上訴人委託永隆環保代為清理事業廢棄物，非如上訴人所稱之雇
    工清理，自無環保署九十年五月四日（九○）環署廢字第○○二五八四三號函之
    適用。又查上訴人交予永隆環保代為清理含有氫氟酸、廢顯影液之廢鐵桶、塑膠
    桶，在未被清洗前，該廢桶仍屬有毒廢棄物。上訴人將之交由未取得有害事業廢
    棄物清除、處理許可證之永隆環保於廠內清洗，清洗後再與一般事業廢棄物，交
    由永隆環保代為運出。此為原判決確定之事實，且為上訴人所不爭執。按清洗含
    有毒物質之廢容器，交由永隆環保將廢容器運出，係屬收集及運輸之行為，是以
    原判決認上訴人成立本件違章行為並維持原處分罰鍰處分，並無不合。上訴意旨
    猶以：其雇工清洗廢容器，非法所不許，清洗後之廢容器屬於一般事業廢棄物，
    將之交由永隆環保清運不構成違章云云，尚屬誤解而無可採。再查本件原處分為
    處罰上訴人ＦＡＢ六Ａ廠將有害事業廢棄物交予未取得有害事業廢棄物清除、處
    理許可證之永隆環保清除，並非處罰上訴人清運有毒事業廢棄物至臺中合興桶業
    ，未向新竹縣政府申請清除核備。故參加人於臺中縣烏日鄉查獲合興桶業非法處
    理有害事業廢棄物，該廢棄物是否為上訴人所屬事業產生之廢棄物，並非本案之
    訴訟標的，是上訴人以並無證據證明在臺中縣烏日鄉查獲合興桶業非法處理有害
    事業廢棄物為其生產乙節，顯與本案判決結果無關，該爭執難謂原判決有違證據
    法則之違背法令情事。末按行為時廢棄物清理法第二十五條及第十五條規定之意
    旨，係在處罰有害事業廢棄物貯存、清除或處理之方法及設施，未符合中央主管
    機關之規定之行為，是其處罰之對象為事業。而事業之定義，在廢棄物清理法並
    未規定，但在水污染防制法第二條第七款則規定：「事業：指工廠、礦場、廢水
    代處理業、畜牧業或其他經中央主管機關指定之事業。」足見工廠在環保法規，
    自仍得作為受罰之對象。經查上訴人各廠有不同之工廠登記證及分別有環保單位
    之管制編號，應為不同之事業，而各事業單位分別與永隆環保有交付清理有害事
    業廢棄物之行為，係為各別之行為，並非一行為，原處分就各廠為裁罰，並無不
    合，亦經原判決敘明甚詳，上訴意旨復加以爭執，亦難認有理。綜上，原審斟酌
    全辯論意旨及調查證據之結果，將原決定及原處分均予維持，駁回上訴人之訴，
    核無違誤。上訴論旨，仍執前詞，指摘原判決違誤，求予廢棄，難認有理由，應
    予駁回。
據上論結，本件上訴為無理由，爰依行政訴訟法第二百五十五條第一項、第九十八條
第三項前段，判決如主文。
中　　華　　民　　國　　九十三　　　年　　　六　　　　月　　　十八　　　日
                    最 高 行 政 法 院  第 一 庭
                                審 判 長 法  官　　　黃　綠　星
                                         法  官      劉  鑫  楨
                                         法  官　　　蔡　進　田
                                         法  官　　　黃　璽　君
                                         法  官　　　廖　宏　明
右  正  本  證  明  與  原  本  無  異
　　　　　　　　　　　　　　　　　　　　 法院書記官　彭  秀  玲
中　　華　　民　　國　　九十三　　　年　　　六　　　　月　　　十八　　　日
